【裁判字號】    90,上訴,1580
【裁判日期】    901120
【裁判案由】    偽造文書
【裁判全文】
臺灣高等法院高雄分院刑事判決                    九十年度上訴字第一五八號
    上訴人
    即被告  甲○○
右上訴人因偽造文書案件，不服台灣高雄地方法院九十年度訴字第六六九號中華民國
九十年九月十日第一審判決（起訴案號：台灣高雄地方法院檢察署九十年度偵字第二
一七七號），提起上訴，本院判決如左：
    主  文
上訴駁回。
    事  實
一、甲○○於民國七十四年間應書記官普考及格，自七十五年五月間起至八十二年五
    月間止，任職於臺灣臺南地方法院擔任民刑事審判書記官紀錄職務，嗣後為應司
    法官考試而辭職，於八十八年八月間申請再任書記官，經派代在台灣高雄地方法
    院任職，並自民國八十八年十二月十五日起，調任台灣高雄地方法院刑事群股書
    記官審判紀錄職務，為依據法令執行公務之人員，其於八十九年三月間，因職務
    調動而整理該股未結案卷辦理移交期間，因發現該股所承辦之八十八年度易字第
    五三二三號被告陳竹春違反動產擔保交易法案件之卷宗業已遺失，無法檢卷移交
    ，詎其為規避遺失卷宗之行政責任，明知上開案件尚未經承辦法官宣判結案，為
    使該案件不顯現於電腦所列印之移交清冊上，竟於同年三月十三日職務移交前某
    日，在其職務上所掌管之刑事群股電腦辦案進行簿內，就上開案件逕行輸入「終
    結要旨：陳竹春拘役三十日，如易科罰金，以參佰元折算壹日」、「終結日期：
    八十九年二月三日宣示裁判、八十九年三月一日結案日期」、「終結事項：八十
    九年三月十日送執行」、「送卷紀錄：送執行甲○○甲○○」等案件已終結之不
    實事項，將此不實之事項登載於職務上所掌之公文書上，因而傳輸於台灣高雄地
    方法院資訊電腦資料內，足生損害於台灣高雄地方法院對案件統計管考之正確性
    及該案之被告陳竹春本人（陳竹春嗣經判決無罪定讞）。嗣於同年四月初，台灣
    高雄地方法院統計室人員經由上開不實記載查核該案件判決原本交付情形，經承
    辦法官告知該案件尚未宣判結案，因而查知上情。
二、案經台灣高雄地方法院函送臺灣高雄地方法院檢察署檢察官偵查起訴。
    理  由
一、訊據上訴人即被告甲○○矢口否認偽造公文書犯行，辯稱：依照職務分配，輸入
    終結日期、宣判日期不是我的工作，判決要旨也不是我輸入的，移交當時，列印
    第一份移交清冊後，我在上面刪掉十幾件，科長說這樣不好看，叫我重新列印，
    我請資訊室幫我列印，列印出來就是移交清冊，我調到高雄簡易庭二、三個月才
    通知我沒有這個卷宗，時間已久，我記不起來了有無移交該卷宗云云。經查：
(一)台灣高雄地方法院刑事庭群股承辦八十八年度易字第五三二三號被告陳竹春違反
    動產擔保交易法案件，於八十九年四月七日、同年五月十日自該股書記官所掌管
    之電腦辦案進行簿內列印之報表顯示：「終結要旨：陳竹春拘役三十日，如易科
    罰金以參佰元折算壹日」、「終結日期：八十九年二月三日宣示裁判、八十九年
    三月一日結案日期」、「終結事項：八十九年三月十日送執行」、「送卷紀錄：
    送執行甲○○甲○○」等文字記載，此有上開二期日所列印之電腦辦案進行簿報
    表二份在卷可稽（他字卷第八、一四頁）。
(二)上開案件係於八十九年五月二十二日辯論終結，八十九年六月八日宣判，判決結
    果諭知被告陳竹春無罪之事實，有該案之刑事判決書及八十九年六月二十九日所
    列印之電腦辦案進行簿各一份在卷可憑（他字卷第九至十二、十五頁）。足證，
該案件之電腦辦案進行簿先前所記載之八十九年二月三日宣判、宣判主文、八十
    九年三月十日案卷送執行等終結事項，與該案件實際上所進行之終結日期、宣判
    結果均不符，所記載之終結要旨、終結日期、終結事項等內容確實均有不實，灼
    然明確。
(三)被告係自八十八年十二月十五日起至八十九年三月十三日止擔任刑事庭群股書記
    官審判紀錄職務，任職期間關於群股所承辦案件之電腦辦案進行簿登載工作，為
    其職務上所應執行之項目之一，衡諸常情，他人應不可能擅自代為，而由上開不
    實事項所登載之八十九年二月三日（宣判）、八十九年三月一日（結案）、八十
    九年三月十日（送執行）等日期，均係於被告任職該股書記官期間，且最後所登
    載之案卷送執行人復為被告本人姓名，該等不實事項之記載應為被告所輸入，誠
    屬無疑，被告否認非其所為，自無可採。
(四)上開案件於八十九年六月八日宣判，前已敘明，顯然於八十九年三月十三日被告
    職務調動當時，該案件尚未終結，要屬無疑，案件既未終結，被告自應當將該案
    件列入移交清冊辦理移交，然被告並未將該案列入移交清冊併予移交予接交人等
    情，被告於原審並不否認，復有移交清冊一份在卷可憑（他字卷第三至七頁）。
    該案件於八十八年十二月十日分由群股承辦，被告受理群股書記官紀錄職務後，
    該案曾於八十九年一月十二日開庭審理，業經原審法官向承辦法官劉建利查明，
    並有辦案進行簿之記載可佐，然現有之卷證資料並無當次之審理筆錄，亦經原審
    調閱該案卷查閱無誤，而現存卷證資料並非八十八年十二月間收案時之原始卷宗
    ，乃係發現卷宗遺失後，嗣後於八十九年五月間所重新製作，亦經劉建利法官及
    當時擔任刑事紀錄科科長之證人莊惠如均向本院陳明（原審卷第三五、七八至八
    十頁），且由現存卷內起訴書為影印本，並非正本，分案時隨卷所附之臺灣高等
    法院被告全國前案紀錄表係八十九年五月四日所查詢列印，並非八十八年十二月
    十日分案當日等情亦可明悉，又被告於偵查中供稱不知道該案卷下落，證人莊惠
    如亦證稱：發現電腦辦案進行簿之記載不實後，曾向被告詢問卷宗下落，被告答
    稱卷宗掉了等語，足證該案卷於被告辦理移交時應已遺失，否則被告當會一併提
    出移交，參諸被告在電腦辦案進行簿內為案件已宣判送執行等結案登載，且所登
    載之送執行日期即在其移交之前三日，即在其整卷辦理移交期間。另由證人莊惠
    如陳稱：被告於移交當日所提出之移交清冊原有以筆再刪除之案件，經其要求如
    有已結案件應於電腦上先作歸檔作業再列印未結案件之移交清單，移交清冊上所
    列載之案件不可再有嗣後刪除之案件等情，雖證人無法確認被告當時所刪除之案
    件是否即為上開八十八年度易字第五三二三號一案，然被告移交之初所列印之未
    結案件清單既有再刪除之案件，顯然是因清單上所列載之案件與其實際掌管中之
    卷宗不符，始有此刪除動作，參酌被告於電腦辦案進行簿所為不實結案登載，該
    未結案之卷宗於被告辦理移交時並未一併提出移交，被告移交時所製作之移交清
    冊復有刪減塗改等事實，顯然被告係因整理卷宗辦理移交期間，發現上開八十八
    年度易字第五三二三號案卷業已遺失，為歸避遺失卷宗之行政責任，方於職務所
    掌管之電腦辦案進行簿內輸入業已判決並送執行等不實資料，使該案件未顯現在
    電腦列印之移交清冊內，而無須移交卷宗等事實，應堪以認定，被告所辯：不記
    得是否有移交該案卷宗，是嗣後經通知才知悉云云，應非事實。
(五)至被告雖於原審另辯稱：電腦進行簿倘若為其所輸入，亦非故意所為，可能是在
    其精神狀態不佳時誤為輸入，其無直接故意云云。然上開電腦進行簿內之終結要
    旨及日期、事項之記載，時序先後分明，程序亦正確，自非精神不佳狀態下所可
    能為之，又其所記載之宣判及送執行日期，群股並無其它案卷亦於當日宣判或送
    執行，亦經原審向該股書記官查明，有台灣高雄地方法院九十年四月二十三日辦
    理刑案電話查詢登記表記載可明，實無因精神不佳致有看錯案號或誤打之可能。
    而依原審向台南市立醫院、蕭文勝診所調閱之病歷顯示，被告雖有長期至精神科
    醫師求診之治療病史，然被告於台灣高雄地方法院復職再任書記官期間，並無特
    別異狀，言行舉止與正常人無異，亦經與被告同辦公室之莊惠如陳明，且於本院
    審理期間，被告應訊對答均甚為正常，並知悉為己辯護，偵查期間經檢調人員監
    聽其與他人電話通訊，尚且於電話中教導他人如何於車禍案件中以和解獲取法院
    輕判，亦有電話監聽譯文報告附卷供參，顯然其於復職後，乃至本案偵審期間，
    精神狀況均甚正常，其雖或因現實生活經濟壓力，或多年司法官應試未能如願上
    榜等因素，致身心承受壓力而需求助於精神醫師，然並不因此而影響或喪失其工
    作智能，誠然無疑。又被告係於七十四年間應書記官普考及格，自七十五年五月
    起至八十二年五月間止曾任職於臺灣臺南地方法院擔任民刑事審判書記官紀錄職
    務，八十二年合格實授，後為應司法官考試而辭職，於八十八年八月間申請再任
    書記官，經派代於本院任職等經歷，有臺灣高等法院函附被告申請再任書記官之
    申請函、考試及格證書、經辦事務證明書、銓敘部函等相關人事資料在卷可參（
    原審卷第二十至三十一頁），益徵其於台灣高雄地方法院再任書記官前，已有多
    年從事審判書記官紀錄經歷，於該院擔任群股刑事審判紀錄業務，依其以往實務
    經歷亦足以堪認，洵屬無訛，被告自不得藉其延醫病史或業務不熟等詞執為其誤
    載辦案進行簿之辯解。前揭不實之案件終結事項之登載，係其為掩飾卷宗遺失而
    故意所為，已堪認定，所辯均係卸責之詞，要無可信。
(六)綜上所述，被告為歸避卷宗遺失之行政責任，而在其職務上所掌管之電腦辦案進
    行簿內登載案件已宣判終結等不實事項，事證明確，其犯行洵堪認定。
二、查法院電腦文書處理系統內所設置之案件辦案進行簿，乃係藉電腦之處理方式對
    案件收案、進行、結案等進行事項所為之統計、管考，屬於刑法第二百二十條第
    二項、第三項所稱之準文書。又電腦辦案進行簿之登載，乃法院書記職務上應執
    行之項目之一，為書記官職務上所掌之公文書，而被告經書記官普考及格，經派
    任台灣高雄地方法院從事刑事書記官審判紀錄職務，為依據法令執行公務之人員
    ，其於辦理職務移交期間，為避免其所遺失之卷宗列入移交清冊，以掩飾遺失卷
    宗之行政責任，於職務上所掌管之電腦案件進行簿內輸入不實資料，因而傳輸於
    台灣高雄地方法院資訊電腦資料內，足生損害於台灣高雄地方法院對案件統計管
    考之正確性及該案之被告陳竹春本人。核被告所為，係犯刑法第二百十三條之公
    務員登載不實事項於公文書罪。至台灣高雄地方法院電腦處理系統內之辦案進行
    簿資料，於每日關機時均會自動傳輸至院內資訊電腦資料內，故被告所登載之不
    實資訊傳輸至台灣高雄地方法院資訊電腦資料內，乃係系統自動設定所致，非謂
    被告另有一傳送動作所致，公訴意旨指被告登載不實事項於辦案進行簿之偽造行
    為，另有傳輸動作之行使行為，認被告所犯係刑法第二百十六條、第二百十條之
    行使偽造私文書罪，尚有未洽，起訴法條應予變更。
三、被告犯罪事證既明，原審法院依據刑法第二百二十條第二項、第三項、第二百十
    三條、第七十四條第一款規定，並審酌被告遺失卷宗未能坦然面對，為掩蓋疏失
竟偽造不實之結案進行簿，嗣後雖出具報告承認過失，然猶未能坦承犯行，悔意
    不真，惟念其前已有多年公務服務經驗，遺失卷宗面臨職務移交之際，一時欠思
    慮，故而鋌而走險，並無其它不法所圖，前亦無犯罪前科，有臺灣高雄地方法院
    檢察署刑案資料查註紀錄表可稽，素行尚佳等一切情狀，量處有期徒刑壹年貳月
    ，又敘明被告前未曾受有期徒刑以上刑之宣告，因一時失慮，偶罹刑典，現已遭
    資遣解職，信其經此偵審程序及刑之宣告後，應知警惕而無再犯之虞，因認對其
    所宣告之刑以暫不執行為當，併予宣告緩刑四年，用啟自新。認事用法核無不合
    ，量刑亦甚允妥，被告上訴意旨仍執陳詞否認犯罪，指摘原判決不當，為無理由
    ，應予駁回。
據上論斷，應依刑事訴訟法第三百六十八條，判決如主文。
本案經檢察官張其主到庭執行職務。
中    華    民    國      九十      年      十一      月     二十     日
                              臺灣高等法院高雄分院刑事第六庭
                                  審判長法官  王憲義
                                        法官  張意聰
                                        法官  范惠瑩
右正本證明與原本無異。
如不服本判決，應於判決送達後十日內向本院提出上訴狀，其未述理由者並應於提
出上訴狀後十日內向本院補提理由書（應附繕本)。
                                      書記官  馬蕙梅
中    華    民    國      九十      年      十一      月     二十二   日
附錄本判決論罪之法條：
刑法第二百十三條
公務員明知為不實之事項，而登載於職務上所掌之公文書，足以生損害於公眾或他人
者，處一年以上七年以下有期徒刑。
刑法第二百二十條
在紙上或物品上之文字、符號、圖畫、照像，依習慣或特約，足以為表示其用意之證
明者，關於本章及本章以外各罪，以文書論。
錄音、錄影或電磁紀錄，藉機器或電腦之處理所顯示之聲音、影像或符號，足以為表
示其用意之證明者，亦同。
稱電磁紀錄，指以電子、磁性或其他無法以人之知覺直接認識之方式所製成之紀錄，
而供電腦處理之用者。
                                                                  Ｊ


司法院資訊處製作；財團法人民間司法改革基金會備份。
